【裁判字號】    95,上易,630
【裁判日期】    951024
【裁判案由】    偽造文書等
【裁判全文】
臺灣高等法院高雄分院刑事判決         95年度上易字第630號
上  訴  人
即  被  告  乙○○
選任辯護人  陳炳彰律師
上列上訴人因偽造文書等案件，不服臺灣高雄地方法院95年度易
字第383 號中華民國95年6 月28日第一審判決（聲請以簡易判決
處刑案號：臺灣高雄地方法院檢察署94年度偵字第1428號），提
起上訴，本院判決如下：
    主  文
上訴駁回。
乙○○緩刑貳年。
    事  實
一、乙○○於民國92年6 月24日，至甲○○所經營而設於高雄市
    前鎮區○○路114 號1 樓「尚安當舖」，以其所有牌照號碼
    9126-GN 自用小客車，向甲○○質押借款新台幣（下同）10
    萬元，復於92年10月9 日，再向甲○○借款4 萬元，並將質
    押之車輛借出使用，由於乙○○自93年8 月初某日起，即未
    繳納借款利息，甲○○因而委託「魁宸公司」代為協尋車輛
    ，「魁宸公司」則於93年8 月9 日，在高雄市前鎮區○○○
    路622 巷旁，尋獲上開自用小客車後，即將上開自用小客車
    拖至「仁武車庫」，並在尋獲地點原停車處地上以白色粉筆
    書寫「9126-GN 」、「利息違約」、「尚安取回」、「00-0
    000000」等字樣，以使乙○○知悉其所有之上開自用小客車
    業經甲○○取回，而得儘速與甲○○聯繫，洽商還款事宜。
    詎乙○○明知其所有之上開自用小客車，係因其未按時繳納
    借款利息，而遭甲○○僱 (「尚安當舖」）請他人拖吊取回
    ，並非遭竊，竟基於未指定犯人而向該管公務員誣告及明知
    為不實之事項而使公務員登載於職務上所掌公文書之犯意，
    於93年8 月10日22時許，至高雄市政府警察局前鎮○○○○
    路派出所，向有偵查犯罪權限之員警謊稱：其所有牌照號碼
    9126-GN 號自用小客車，於93年8 月10日20時許，在高雄縣
    前鎮市○○○路622 巷遭竊云云，以此方式，未指定犯人而
    向該管公務員誣告不特定人涉犯竊盜罪嫌，並使不知情之承
    辦員警陷於錯誤，將該車輛失竊之不實事項，分別登載於職
    務上所掌管之車輛協尋電腦輸入單及車輛失竊查詢系統協尋
    等電腦電磁紀錄內，並據此核發車輛失竊證明單予乙○○，
    足以生損害於警察機關對於失竊車輛資料管理之正確性，並
    使甲○○無法順利將該質押車輛處分受償。嗣因甲○○經由
    監理站之網路檢索系統，查知上開自用小客車業經乙○○報
    案失竊，遂於93年9 月9 日向臺灣高雄地方法院檢察署告發
    ，始循線查獲上情。
二、案經甲○○訴由臺灣高雄地方法院檢察署檢察官偵查後，聲
    請簡易判決處刑，而原審法院改依通常程序審理。
    理  由
壹、程序方面：
一、按被告以外之人（包括證人、鑑定人、告訴人、被害人及共
    同被告等）於審判外之陳述雖不符刑事訴訟法第159 條之1
    至之4 等四條之規定，而經當事人於審判程序同意作為證據
    ，法院審酌該言詞陳述或書面陳述作成時之情況，認為適當
    者，亦得為證據；當事人、代理人或辯護人於法院調查證據
    時，知有刑事訴訟法第159 條第1 項不得為證據之情形，而
    未於言詞辯論終結前聲明異議者，視為有前項之同意，同法
    第159 條之5 定有明文。立法意旨在於傳聞證據未經當事人
    之反對詰問予以核實，原則上先予排除。惟若當事人已放棄
    反對詰問權，於審判程序中表明同意該等傳聞證據可作為證
    據；或於言詞辯論終結前未聲明異議，基於尊重當事人對傳
    聞證據之處分權，及證據資料愈豐富，愈有助於真實發見之
    理念，且強化言詞辯論主義，使訴訟程序得以順暢進行，上
    開傳聞證據亦均具有證據能力。本件證人即告發人甲○○於
    93年9 月9 日檢察事務官詢問時所為之陳述及93年11月25日
    檢察官偵訊中所為陳述，其性質雖屬傳聞證據，惟其未再於
    法院審理中為陳述，且查無符合同法第159 條之1 至之4 等
    前四條之情形，上開偵查筆錄內容，業經當事人於本院準備
    程序明示同意作為證據，本院審酌上開筆錄作成時，較無人
    情施壓或干擾，亦無不當取供之情形，認為以之作為本案之
    證據亦屬適當，是其於偵查筆錄之證言自具有證據能力。
二、按刑事訴訟法第159 條之4 規定: 「除前三條之情形外，下
    列文書亦得為證據：一除顯有不可信之情況外，公務員職務
    上製作之紀錄文書、證明文書。二除顯有不可信之情況外，
    從事業務之人於業務上或通常業務過程所須製作之紀錄文書
    、證明文書。三除前二款之情形外，其他於可信之特別情況
    下所製作之文書。」，本件卷附之本票2 紙、高雄市政府當
    舖業許可證、押當車輛切結書、車輛入庫保管單、借用質押
    物借據、委託切結書、讓渡保證書、取回車輛同意書、當舖
    當票、車輛協尋委託書、仁武停車場停車單、免用統一發票
    收據，車輛協尋電腦輸入單及車輛失竊查詢系統協尋等電腦
    電磁紀錄、車輛失竊證明單、高雄市政府警察局前鎮分局94
    年10月12日高市警前分三字第0940024668號函檢附前鎮分局
    受理各類案件紀錄表、一心路派出所筆錄、前鎮分局95年3
    月28日高市警前分偵字第0950006387號函、台灣地區警察機
    關汽車失竊刑案通報單、車輛竊盜、車牌失竊資料個別查詢
    報表—查詢車輛認可資料表、高雄市政府警察局前鎮分局車
    輛協尋電腦輸入單、車輛竊盜車牌失竊資料個別查詢報表—
    查詢車輛認可資料表，高雄市監理處94年10月7 日高市監二
    字第0940022027號函。或係公務員職務上製作之文書，或係
    從事業務之人於業務上或通常業務過程所須製作之文書，或
    係私文書，經查，亦無顯不可信之情況，並係其他於可信之
    特別情況下所製作之文書。上開文書應具有證據能力。
貳、實體方面：
一、訊據上訴人即被告乙○○直承其所有之9126-GN 自用小客車
    ，曾向甲○○質押借款10萬元、4 萬元，並將質押之車輛借
    出使用，嗣自93年8 月初未繳納借款利息，而遭甲○○託人
    於93年8 月9 日，在高雄市前鎮區○○○路622 巷旁拖吊取
    走，並非失竊，卻於93年8 月10日22時許，至高雄市政府警
    察局前鎮○○○○路派出所，向有偵查犯罪權限之員警謊報
    失竊，請求查緝竊盜犯，並由派出所員警製作車輛失竊報案
    證明單等情認罪不諱；
  (一)被告確曾於92年6 月24日，至甲○○所經營而設於高雄市○
    鎮區○○路114 號1 樓「尚安當舖」，以其所有牌照號碼91
    26-GN 自用小客車，向甲○○質押借款10萬元後，復於92年
    10月9 日，再向甲○○借款4 萬元，並將質押之車輛借出使
    用，且自93年8 月初某日起，即未按時向甲○○繳納借款之
    利息，甲○○因而委託「魁宸公司」代為協尋，「魁宸公司
    」則於93年8 月9 日，在高雄市前鎮區○○○路622 巷旁，
    尋獲上開自用小客車，並將上開自用小客車拖至「仁武車庫
    」等事實，此經證人甲○○到庭結稱明確，並有被告簽發之
    本票2 紙，以及高雄市政府當舖業許可證、押當車輛切結書
    、車輛入庫保管單、借用質押物借據、委託切結書、讓渡保
    證書、取回車輛同意書、當舖當票、車輛協尋委託書、仁武
    停車場停車單、免用統一發票收據各1 紙附卷可稽，而被告
    亦不否認曾於前述時、地，先後向甲○○借款10萬元及4 萬
    元之事實，而堪認定。
  (二)被告確於93年8 月10日22時許，至高雄市政府警察局前鎮○
    ○○○路派出所，向有偵查犯罪權限之派出所員警報案稱：
    「我所有牌照號碼9126-GN 號自用小客車，於93年8 月10日
    20時許，在高雄縣前鎮市○○○路622 巷遭竊，請求查緝竊
    盜犯」等語，致使該不知情之承辦員警將該車輛失竊之不實
    事項，分別登載於職務上所掌管之車輛協尋電腦輸入單及車
    輛失竊查詢系統協尋等電腦電磁紀錄內，並據此核發車輛失
    竊證明單予被告等情，則經被告供承在卷，並有高雄市政府
    警察局前鎮分局94年10月12日高市警前分三字第0940024668
    號函檢附前鎮分局受理各類案件紀錄表、一心路派出所筆錄
    、前鎮分局95年3 月28日高市警前分偵字第0950006387號函
    、台灣地區警察機關汽車失竊刑案通報單、車輛竊盜、車牌
    失竊資料個別查詢報表—查詢車輛認可資料表、高雄市政府
    警察局前鎮分局車輛協尋電腦輸入單、車輛竊盜車牌失竊資
    料個別查詢報表—查詢車輛認可資料表各1 份在卷可參，而
    堪認定。
  (三)又證人甲○○委託之「魁宸公司」人員，於93年8 月9 日在
    高雄市前鎮區○○○路622 巷旁，尋獲被告所有之上開自用
    小客車後，將上開自用小客車拖吊離開現場時，曾以白色粉
    筆在地上書寫「9126-GN 」、「利息違約」、「尚安取回」
    、「00-0000000」等字樣，有拖吊現場照片5 張附卷可證（
    附於93年度發查字第4228號偵查卷第18頁之紙袋內），是被
    告自可輕易經由地上書寫之字跡，獲悉其所有之上開自用小
    客車係遭證人甲○○取回，而非失竊，被告於原審辯稱：「
    不知車子遭證人甲○○拖回」云云，自難採信。又被告於原
    審法院審理時供稱：「93年8 月10日18時至19時許，我下班
    回家時，始發現上開自用小客車不見了」等語（見原審卷第
    48 頁） ，亦核與其於警詢時陳稱：「車輛係於同日20許，
    發現失竊」云云，就車輛失竊之時間點，前後供述，並非一
    致。且「魁宸公司」人員，早於93年8 月9 日，即將上開自
    用小客車拖離被告原始之停放之地點，被告豈有可能於翌日
    晚間，始行發現車輛不在原停放地點之理，被告就其於93年
    8 月10日18時至19時許，發現車輛不見後，何以遲至同日22
    時30分許，始至警局報案辯稱：「因先請託綽號『宗仔』之
    友人幫忙，因『宗仔』告知我應先報警，我始至警局報案」
    云云，然該綽號」「宗仔」之友人，依被告所述，不過係其
    在偶然之情況下，在公園所認識之人，被告並不知「宗仔」
    平日居住之處所，顯見被告與該綽號「宗仔」之人，並不熟
    識，且被告既不知「宗仔」之住處，自不可能於發現車輛失
    竊時，尋求「宗仔」協助，更不可能能預知「宗仔」會在五
    甲公園，而至「五甲公園」請託「宗仔」幫忙，足徵被告前
    揭所辯，無非臨訟卸責之詞，不足採信。
  (四)被告於上開自用小客車遭拖吊後，曾至「尚安當舖」，並經
    證人甲○○告知車子遭其拖走等情，則據被告供稱：「車子
    被拖吊之隔天我去當舖」、「我發現車子失竊..... 後來我
    就去當舖」等語明確（見台灣高雄地方法院94年度簡字第55
    46號卷第62頁、95年度易字第383 號卷第12頁），核與證人
    甲○○證稱：「車子被拖吊的隔天，被告有到尚安當舖找我
    ，他來找我叫我車子繼續給他使用」等語相符（見94年度簡
    字第5546號卷第23頁），並有「尚安當舖」93年8 月10日店
    內監視畫面翻拍照片11張在卷可攷（見94年度簡字第5546號
    卷第25至30頁），對照比較前揭光碟翻拍照片與一心路派出
    所警詢筆錄記載之時間，顯示被告係先於93年8 月10日晚上
    7 時30至同日8 時30分許，至「尚安當舖」與甲○○會面後
    ，始於93年8 月10日22時，再至一心路派出所製作筆錄，從
    而，被告於製作筆錄前，既曾至「尚安當舖」而知悉其所有
    之上開自用小客車，係遭證人甲○○委請他人拖吊，而非失
    竊，則其至一心路派出所製作警詢筆錄時，仍向承辦員警陳
    稱其上開自用小客車失竊云云，自具有未指定犯人而向該管
    公務員誣告以及明知為不實之事項而使公務員登載於職務上
    所掌公文書之故意，益證其辯稱：「接受警詢時，尚不知上
    開自用小客車並非失竊」云云，自非事實。
  (五)綜上所述，本案事證明確，被告所辯不足採信，被告未指定
    犯人而向該管公務員誣告犯罪，以及明知為不實之事項，而
    使公務員登載於職務上所掌公文書之犯行，洵堪認定，應依
    法論科。
二、按刑法第214 條所謂使公務員登載不實事項於公文書罪，須
    一經他人之聲明或申報，公務員即有登載之義務，並依其所
    為之聲明或申報予以登載，而屬不實之事項者，始足構成，
    若其所為聲明或申報，公務員尚須為實質之審查，以判斷其
    真實與否，始得為一定之記載者，即非本罪所稱之使公務員
    登載不實，最高法院73年台上字第1710號著有判例可資參照
    。又電磁紀錄藉機器或電腦之處理所顯現之聲音、影像或符
    號，足以為表示其用意之證明者，以文書論，刑法第220 條
    第2 項定有明文。警察對於犯罪雖有偵查權限，但對人民至
    警局報案車輛失竊，警察即有依人民之聲明，在所掌管之電
    腦電磁紀錄予以登載，並將登載之資料傳送至監理機關之義
    務，是被告至高雄市政府警察局前鎮○○○○路派出所，向
    承辦員警謊稱：「我所有牌照號碼9126-GN 號自用小客車，
    於93年8 月10日20時許，在高雄縣前鎮市○○○路622 巷失
    竊」云云，致使承辦員警將車輛失竊之不實事項，分別登載
    於職務上所掌管之車輛協尋電腦輸入單及車輛失竊查詢系統
    協尋等電腦電磁紀錄內，並據以發動刑事偵查行為，核其所
    為，係犯刑法第171 條第1 項之未指定犯人誣告罪、同法第
    214 條之明知不實事項而使公務員登載於職務上所掌公文書
    罪。被告以向承辦員警謊稱車輛失竊之一行為，而同時觸犯
    上開二罪名，屬想像競合，應從一重之明知不實事項而使公
    務員登載於職務上所掌公文書罪處斷，檢察官認被告所犯上
    開二罪應成立牽連犯，容有誤會。按行為後法律有變更者，
    適用行為時之法律。但行為後之法律有利於行為人者，適用
    最有利於行為人之法律，刑法第2 條第1 項定有明文。而被
    告於犯罪時之刑法第41條第1 項前段規定：「犯最重本刑為
    5 年以下有期徒刑以下之刑之罪，而受6 個月以下有期徒刑
    或拘役之宣告，因身體、教育、職業、家庭之關係或其他正
    當事由，執行顯有困難者，得以1 元以上3 元以下折算一日
    ，易科罰金。」又被告行為時之易科罰金折算標準，修正前
    罰金罰鍰提高標準條例第2 條前段（現已刪除）規定，就其
    原定數額提高為100 倍折算1 日，則本件被告行為時之易科
    罰金折算標準，應以銀元300 元折算1 日，經折算為新臺幣
    後，應以新臺幣900 元折算為1 日。惟95年7 月1 日修正公
    布施行之刑法第41條第1 項前段則規定：「犯最重本刑為五
    年以下有期徒刑以下之刑之罪，而受六個月以下有期徒刑或
    拘役之宣告者，得以新臺幣一千元、二千元或三千元折算一
    日，易科罰金。」比較修正前後之易科罰金折算標準，以95
    年7 月1 日修正公布施行前之規定，較有利於被告，則應依
    刑法第2 條第1 項前段，適用修正前刑法第41條第1 項前段
    規定，定其折算標準。
三、原審就此部分，依刑法第171 條第1 項、第214 條、第55條
    、第41條第1 項前段，罰金罰鍰提高標準條例第1 條前段、
    第2 條，並審酌被告僅因其與甲○○間之典當車輛糾紛，竟
    向警察謊稱車輛失竊，致使承辦員警將此不實事項登載於其
    職務上所掌之電磁紀錄公文書後，傳輸至監理機關，不僅足
    生損害於警察機關對於失竊車輛資料管理之正確性，更使甲
    ○○無法順利處分典當之車輛受償，且其以此方式，未指定
    犯人誣告，造成國家刑事偵查權不當發動，致使甲○○處於
    隨時可能遭警誤為犯罪人予以逮捕、偵訊之風險中，且犯後
    飾詞否認犯罪，毫無悔意等一切情狀，量處有期徒刑4 月，
    並諭知易科罰金之折算標準，以資懲儆。至於警察機關核發
    予被告之車輛失竊報案證明單，雖屬被告因本件使公務員登
    載不實事項於公文書罪之犯罪所得，但因業已遺失，此經被
    告供承在卷，客觀上復無證據證明仍屬存在，爰不併予宣告
    沒收。又行為後法律有變更者，依修正前刑法第2 條第1 項
    之規定，以適用裁判時法為原則，如行為時法有利於行為人
    ，則例外適用行為時法；依修正後刑法第2 條第1 項規定，
    以適用行為時法為原則，惟如裁判時法有利於行為人，則例
    外的適用裁判時法。以往實務見解，認原判決未及比較適用
    新舊法時，上訴後，雖比較結果以舊法有利於行為人，而原
    判決別無其他撤銷事由，仍應由本院以此為由撤銷改判。惟
    修正後之規定係以適用行為時法為原則，因此原判決雖未及
    比較適用，然上訴本院後，經比較新舊法，行為後之法律並
    非較有利於行為人，仍應適用行為時法，則原判決適用行為
    時法即無不當，自不構成撤銷之事由（最高法院95年第8 次
    刑事庭會議決議參照）。原判決認事用法尚無不合，量刑亦
    稱妥適，被告上訴意旨直承犯罪，要求寬恕，諭知緩刑，並
    未指摘原判決不當。自應駁回上訴。查被告未曾受有期徒刑
    以上刑之宣告，有卷內前科表可查，經此偵審程序教訓，應
    知警惕諒無再犯之虞，本院認所宣告之刑，以暫不執行為適
    當，併諭知緩刑2 年，以勵自新。參照最高法院95年第8 次
    刑事庭會議決議，犯罪在新法施行前，新法施行後，緩刑之
    宣告，應適用新法第74條之規定。
四、公訴意旨另以：被告另於93年8 月11日，持上開自用小客車
    之失竊報案證明至高雄市監理處，辦理車輛失竊停用，使不
    知情之監理所承辦職員，登載於職務上所製作之車籍資料上
    ，足生損害於監理所管理車籍資料異動之正確性，認被告此
    部分，亦涉犯刑法第214 條之使公務員登載不實文書罪嫌及
    同法第216 條、第214 條之行使公務員登載不實文書罪嫌。
    (一)按犯罪事實應依證據認定之，無證據不得認定犯罪事實；
    又不能證明被告犯罪者，應諭知無罪之判決，刑事訴訟法第
    154 條第2 項及第301 條第1 項分別定有明文。又所謂認定
    犯罪事實之證據，係指足以認定被告確有犯罪行為之積極證
    據而言，如未發現相當證據，或證據不足以證明，自不能以
    推測或擬制之方法，以為裁判基礎，最高法院76 年 台上字
    第4986號著有判例可資參照。(二)查牌照號碼9126-GN 號自用
    小客車僅於警察機關報案失竊，被告未曾至監理機關辦理車
    輛失竊停用事宜，僅由警察機關於93年8 月11日，將該自用
    小客車失竊資料傳輸至公路監理車輛電腦系統等情，經被告
    於原審法院審理時，供承明確外（見94年度簡字第5546號卷
    第63頁、95年度易字第383 號卷第12頁），並有高雄市監理
    處94年10月7 日高市監二字第0940022027號函1 紙附卷可證
    （見94年度簡字第5546號卷第19頁），堪予認定。公訴意旨
    認被告93年8 月11日持上開自用小客車之失竊報案證明至高
    雄市監理處，辦理車輛失竊停用，使不知情之監理所承辦職
    員，將車輛失竊之不實事項，登載於職務上所製作之車籍資
    料上，顯係將警察機關傳輸予監理機關之資料，誤認係被告
    至監理機關辦理車輛失竊停用所致，自有未合。此外，公訴
    人復未舉出其他積極證據以資證明被告確曾持警察機關核發
    之車輛失竊報案證明至監理機關辦理車輛停用，而使監理機
    關承辦人員將車輛失竊之不實事項登載於職務上所掌公文書
    上之犯行，現存之證據既然不足為不利於被告事實之認定，
    參照上開說明，即應為被告有利之認定，原應就此部分為無
    罪之諭知，惟因公訴意旨認被告此部分與前開經論罪科刑之
    部分，具有牽連犯之裁判上一罪關係，爰不另為無罪之諭知
    。(四)至於員警於94年9 月29日傳輸「車輛尋獲登記」至監理
    機關，係因員警尋獲被告報案之失竊車輛後，依職權在電腦
    電磁紀錄予以登錄後，再傳輸至監理機關，有前述高雄市監
    理處函文及車輛竊盜車牌失竊資料個別查詢報表—查詢車輛
    認可資料表各1 份在卷可考（見94年度簡字第5546號卷第19
    頁、95年度易字第383 號卷第29頁），該車輛尋獲資料之登
    載，既非基於被告之行為所致，且無不實，檢察官復未就此
    部分聲請簡易判決處刑，本院自無庸就此部分，不另為無罪
    之諭知，附此敘明。
據上論斷，應依刑事訴訟法第368 條、刑法第74條，判決如主文
。
本案經檢察官邱榮藏到庭執行職務。
中    華    民    國    95    年    10    月    24    日
                  刑事第二庭    審判長法  官  林正雄
                                      法  官  黃壽燕
                                      法  官  陳啟造
以上正本證明與原本無異。
本判決不得上訴。
中    華    民    國    95    年    10    月    25    日
                                      書記官  黃琳群
附錄本判決論罪科刑法條全文：
刑法第171條
未指定犯人，而向該管公務員誣告犯罪者，處1 年以下有期徒刑
、拘役或300 元以下罰金。
未指定犯人，而偽造、變造犯罪證據，或使用偽造、變造之犯罪
證據，致開始刑事訴訟程序者，亦同。
刑法第214條
明知為不實之事項，而使公務員登載於職務上所掌之公文書，足
以生損害於公眾或他人者，處3 年以下有期徒刑、拘役或500 元
以下罰金。


司法院資訊處製作；財團法人民間司法改革基金會備份。
